【裁判字號】    88,訴,906
【裁判日期】    890125
【裁判案由】    違反稅捐稽徵法等
【裁判全文】
臺灣臺北地方法院刑事判決                          八十八年度訴字第九○六號
    公  訴  人  臺灣臺北地方法院檢察署檢察官
    被      告  丙○○
    選任辯護人  顏光嵐
                陳志偉
右列被告因違反稅捐稽徵法等案件，經檢察官提起公訴（八十八年度偵字第二四七二
一號），本院判決如左：
    主  文
丙○○無罪。
    理  由
一、公訴意旨略以：被告丙○○為設於臺北市○○○路○段一六六號十一樓之二甲士
    林廣告股份有限公司（下稱甲士林公司）之負責人，係稅捐稽徵法規定之納稅義
    務人及商業會計法規定之商業負責人，明知甲士林公司並無向炳恆貿易有限公司
    、建瑩工程有限公司、總嚴企業有限公司、華心工程有限公司、賢怡貿易有限公
    司、新海電企業有限公司（該六家公司均為虛設行號，以下各稱炳恆、建瑩、總
    嚴、華心、賢怡、新海電公司）等廠商進貨之事實，竟於民國（下同）八十二年
    十一月至八十三年四月間，取得以上開六家虛設公司名義開立之統一發票三十七
    紙，金額計新臺幣（下同）三千九百七十八萬九千五百元，作為進項憑證，再據
    此不實之會計憑證，記入帳冊，向臺北市稅捐稽徵處申報扣抵營業稅款一百九十
    八萬九千四百七十五元，以此不正當方法逃漏稅捐，足以生損害於稅捐機關課稅
    之正確性。因認被告涉犯稅捐稽徵法第四十七條第一款、第四十一條、修正前商
    業會計法第六十六條第一款及刑法第二百十六條、第二百十五條之罪嫌云云。
二、按犯罪事實應依證據認定之，無證據不得推定其犯罪事實。如不能證明被告犯罪
    者，應諭知無罪之判決，刑事訴訟法第一百五十四條、第三百零一條第一項分別
    定有明文。又事實之認定，應憑證據，如未能發現相當證據，或證據不足以證明
    ，自不能以推測或擬制之方法，為裁判基礎，有最高法院四十年臺上字第八六號
    判例意旨可為參照。另按認定犯罪事實，所憑之證據，雖不以直接證據為限，間
    接證據亦包括在內，然無論直接或間接證據，其為訴訟上之證明，須於通常一般
    之人均不致於有所懷疑，而得確信其為真實之程度者，始得據之為有罪之認定，
    倘其證明尚未達到此一程度，而有合理性懷疑之存在時，即無從為有罪之認定，
    此亦有最高法院七十六年臺上字第四九八六號判例可資參照。又按稅捐稽徵法第
    四十七條第一款之規定，固係將納稅義務人之公司責任，基於刑事政策之考慮，
    於應處徒刑範圍，轉嫁於公司之負責人。於此情形而受罰之公司負責人，固屬「
    代罰」性質。但茲所謂「公司負責人」，依該條款之規定，係指「公司法規定之
    公司負責人」，而公司法第八條第一項雖規定：「本法所稱公司負責人：在無限
    公司、兩合公司為執行業務或代表公司之股東；在有限公司、股份有限公司為董
    事」，但第二項又規定：「公司之經理人或清算人，股份有限公司之發起人、監
    察人、檢查人、重整人或重整監督人，在執行職務範圍內，亦為公司負責人」。
    依上開規定，公司之經理人在執行職務範圍內，自亦為「公司法規定之公司負責
    人」，仍為稅捐稽徵法第四十七條第一款之「代罰」對象，再細繹該條款之規定
    ，參酌犯罪之處罰，除須具備構成要件相當性（行為侵害性，亦即行為要素）、
    行為之違法性（違法性）外，尚須具備行為之有責任（即責任要素，亦即有責性
    、歸責可能性）之刑事法理。因此該條款之「代罰」對象，應係指「符合公司法
    第八條規定之所謂公司負責人」，且須「實際參與公司業務執行之人」，二者兼
    備始可（最高法院八十六年度台上字第二五七○號判決意旨參照）。此外，商業
    會計法第四條規定：「本法所稱商業負責人依公司法第八條、商業登記法第九條
    及其他法律有關之規定」，解釋上自亦應同此見解，倘非公司法第八條所稱之公
    司負責人且實際參與公司業務執行之人，尚不得以修正前商業會計法第六十六條
    規定相繩之。
三、本件公訴人認被告丙○○涉犯違反稅捐稽徵法、商業會計法、偽造文書等罪嫌，
    無非以臺北市稅捐稽徵處專案申請調檔統一發票查核清單甲士林公司查核清單相
    關資料分析表、八十二年度、八十三年度營利事業所得稅結算申報核定通知書及
    相關資料等影本，及炳恆、建瑩、總嚴、華心、賢怡、新海電等公司均係虛設行
    號，無實際營業，專以販售統一發票幫助他人逃漏稅捐，其負責人乙○○、侯榮
    華、鄭永華經臺灣臺北地方法院檢察署分別以八十六年度偵字第一三三二號、八
    十五年度偵字第七三七○號違反稅捐稽徵法起訴在案，及炳恆公司負責人乙○○
    另於八十六年九月三日再經臺北市稅捐處移送臺灣臺北地方法院檢察署偵辦，足
    認甲士林公司取得上開六家虛設公司之統一發票，確係用以逃漏稅捐，為其主要
    論據。訊據被告則堅詞否認有何違反稅捐稽徵法、商業會計法、偽造文書犯行，
    辯稱：檢察官所指稱之犯罪時間，伊並非甲士林公司之負責人，如何涉有該等罪
    行等語。
四、經查：公訴人所指甲士林公司以不實統一發票，持向臺北市稅捐稽徵處申報扣抵
    營業稅款之期間，被告尚非公司登記負責人一節，業經證人即臺北市稅捐稽徵處
    稽核科承辦人員黃淑芳於本院調查時證稱：「（問：起訴書載日期時，負責人是
    何人？）那時是甲○○負責人」等語（見本院八十八年八月十九日訊問筆錄）在
    卷。且自七十八年九月三十日甲士林公司經主管機關臺北市政府建設局核准設立
    登記起至八十三年八月間止，甲士林公司之負責人均為甲○○一情，復經本院審
    閱臺北市政府建設局檢送之甲士林公司登記卷附公司設立登記申請、公司變更登
    記事項卡、股東名簿、經濟部公司執照無訛。第查，被告丙○○於八十三年八月
    十八日上午十時始經甲士林公司召開股東臨時會，推選為公司董事，並於同日下
    午二時，經董事會推為董事長，於八十三年八月二十日提出變更公司董事長之申
    請，嗣經臺北市政府建設局以八十三年八月二十九日建一字第八八五三二五號函
    准予變更在案，復有上開甲士林公司登記卷附甲士林公司股東臨時會議紀錄、甲
    士林公司董事會議紀錄、甲士林公司變更登記申請書、臺北市政府自行收納款項
    統一收據、臺北市政府建設局八十三年八月二十九日建一字第八八五三二五號函
    ，暨被告庭呈之甲士林公司設立登記事項卡、公司變更登記事項卡、營利事業登
    記證及歷次董事、監察人名單等件可佐。被告於上開公訴人所指甲士林公司取得
    炳恆等六家公司不實之統一發票，據以申報逃漏稅捐之期間，尚非甲士林公司負
    責人，已堪認定，其非屬稅捐稽徵法規定之公司負責人及商業會計法之商業負責
    人，應屬無疑，公訴人以被告為甲士林公司之現任負責人，遂認其於八十二年十
    一月至八十三年四月間，取得不實統一發票作為進項憑證，據以載入帳冊後，持
    向臺北市稅捐稽徵處申報扣抵營業稅款，顯有誤會。此外，復查無其他積極證據
    足認被告與公司負責人甲○○就上開犯行，有何犯意聯絡或行為分擔，公訴人指
    摘被告涉有逃漏稅捐、填載不實會計憑證及行使業務登載不實文書犯行，尚嫌無
    據。不能證明被告犯罪，依法應諭知無罪之判決。
據上論斷，應依刑事訴訟法第三百零一條第一項，判決如主文。
本案經檢察官王巧玲到庭執行職務
中    華    民    國      八十九    年      一      月      二十五      日
                                    臺灣臺北地方法院刑事第六庭
                                          法  官  吳  秋  宏
右正本證明與原本無異
如不服本判決，應於判決送達後十日內，向本院提出上訴狀。
                  書記官  孫  佩  琳
中    華    民    國      八十九    年      一      月      三十一      日


司法院資訊處製作；財團法人民間司法改革基金會備份。
